【裁判字號】    95,訴,344
【裁判日期】    950906
【裁判案由】    區域計畫法
【裁判全文】
臺中高等行政法院判決
                                九十五年度訴字第三四四號
                              .
原      告  甲○○
訴訟代理人  阮春龍  律師
被      告  南投縣政府
代  表  人  乙○○
訴訟代理人  丙○○
上列當事人間因區域計畫法事件，原告不服內政部中華民國九十
五年五月九日台內訴字第○九五○○四七四三三號訴願決定，提
起行政訴訟。本院判決如下︰
    主  文
原處分及訴願決定均撤銷。
訴訟費用由被告負擔。
    事  實
甲、事實概要：緣被告以原告未經申請許可，於坐落南投縣水里
    鄉○○○段五七四地號等四十三筆（嗣更正為廿四筆）一般
    農業區農牧用地、交通用地及水利用地上，設置鐵皮屋、砂
    石洗選碎解設備及供作堆置砂石，經被告於民國九十四年七
    月十三日查獲，違反區域計畫法第十五條第一項規定，乃依
    同法第二十一條規定，以同年十一月十日府地用字第○九四
    ○二二四二六二○號處分書裁處原告罰鍰新台幣（下同）十
    二萬元，並命其應於上開處分書送達次日起二個月內恢復原
    編定使用。原告不服，提起訴願遞遭駁回，遂提起本件行政
    訴訟。
乙、兩造聲明：
一、原告聲明求為判決：原處分及訴願決定均撤銷。
二、被告聲明求為判決：原告之訴駁回。
丙、兩造之陳述：
壹、原告起訴意旨略以：按行政處分之內容應行明確，如此相對
    人始能正確履行其義務，行政機關方得於相對人不自動履行
    時，以行政執行之手段強制實施其內容（行政程序法第五條
    、鈞院八十九年度訴字第三五五號判決參照）。本件原處分
    並未詳列原告所佔用土地之地號，亦無附件或附圖指明佔用
    位置，是由原處分以觀，僅知命改正五七四地號（原告誤載
    為五四七地號），實無從知悉其餘四十二筆土地所指為何，
    其認定事實有違明確性原則。又依區域計畫法第二十一條規
    定，違反同法第十五條第一項規定者，被告僅得於「變更使
    用」、「停止使用」或「拆除地上物恢復原狀」三種類型中
    予以裁量。原處分主文僅為「應依指定改正事項及規定期限
    內完成改正」，未明確說明應改正事項內容，與同法第二十
    一條所規定之法律效果不同，使人民無從遵行，亦有違明確
    性原則及有裁量逾越之未依法行政之違法（鈞院九十五年度
    訴字第二八九號判決參照）。
貳、被告答辯意旨略以：按被告於九十四年七月十三日實地會勘
    時，原告亦在場導勘並自承為使用人，是原告當時顯已知悉
    其違規使用範圍及違規使用情形，原處分未予詳列全部地號
    ，尚不影響原告之違規事實。至原告訴稱原處分主文「應依
    指定改正事項及規定期限內完成改正」有違明確性原則乙節
    ，按原處分書中另有「指定改正事項」及「應完成改正期限
    」欄，明確告知原告指定改正事項及改正期限，並無違明確
    性原則。另原處分書中受處分人及土地筆數雖有誤繕之明顯
    錯誤，然被告業以九十五年一月六日府地用字第○九五○○
    一○八五八○號及同年月十六日府地用字第○九五○○一八
    五四三○號函更正在案。
    理  由
一、按「行政處分以書面為之者，應記載主旨、事實、理由及其
    法令依據。」、「違反程序或方式規定之行政處分，除依第
    一百十一條規定而無效者外，因下列情形而補正︰一、須經
    申請始得作成之行政處分，當事人已於事後提出者。二、必
    須記明之理由已於事後記明者。三、應給予當事人陳述意見
    之機會已於事後給予者。四、應參與行政處分作成之委員會
    已於事後作成決議者。五、應參與行政處分作成之其他機關
    已於事後參與者。」、「前項第二款至第五款之補正行為，
    僅得於訴願程序終結前為之；得不經訴願程序者，僅得於向
    行政法院起訴前為之。」行政程序法第九十六條第一項第二
    款、第一百十四條第一項、第二項分別定有明文。是書面行
    政處分應記載事項中之「事實」，關於違規之行為，即違規
    之時間、地點等及與適用法令有關之事項均包括之，俾達可
    得確定之程度，而據以與其他行政處分為區別及判斷已否正
    確適用法律。而行政處分是否合於前開法定之程式應依既存
    之記載認定之，如既存之行政處分書未合於前開法定程式者
    ，除得依行政程序法第一百十四條第一項、第二項規定，於
    訴願程序終結前，或向行政法院起訴前為補正者外，並無於
    行政訴訟程序中，由法院或審判長為發問或告知，使原處分
    機關為充分陳述、敘明或補充之餘地。
二、本件被告於九十四年七月十三日查獲原告未經申請許可，於
    坐落南投縣水里鄉○○○段五七四地號等四十三筆（嗣更正
    為廿四筆）一般農業區農牧用地、交通用地及水利用地上，
    設置鐵皮屋、砂石洗選碎解設備及供作堆置砂石，違反區域
    計畫法第十五條第一項規定，乃依同法第二十一條規定，以
    同年十一月十日府地用字第○九四○二二四二六二○號處分
    書裁處原告罰鍰十二萬元，並命其應於上開處分書送達次日
    起二個月內恢復原編定使用，固非無據。
三、惟查，本件原告有上開違章事實，被告於九十四年七月二十
    八日至現場測量，並製有土地複丈成果圖（本院卷三四頁）
    ，其上均已明確記載原告所使用土地之地號、使用現況及面
    積等，然被告於製作本件處分書時並未將該土地複丈成果圖
    作為附件，又違規地點記載為水里鄉○○○段五七四地號等
    四十三筆，雖嗣更正為廿四筆，然均未將全部地號列出或引
    用複丈成果圖所示之地號（另含有未登記土地），致原告於
    何地號土地違章之事實不明，又該圖使用現況部分，有未登
    記土地及同段五七四地號等廿五筆土地，面積為四一、二八
    三．二四及九、○六五．五七平方公尺，均為空地，原處分
    書違規面積欄為約六六、二七○平方公尺，亦包括此部分面
    積，該部分土地僅為空地，是否亦有違規內容及事實欄所載
    之設置鐵皮屋、砂石洗選碎解設備及供作堆置砂石等違章行
    為，並未明確，是本件原處分關於事實之記載，有上述欠缺
    明確之情形，自與行政程序法第九十六條第一項第二款之規
    定有違，又本件原告不服原處分，依法提起訴願，被告未於
    訴願程序終結前補正，自不得於行政訴訟程序中，由本院或
    審判長為發問或告知，使被告得予對上開事項補正。
四、從而，原處分既有上開違誤之處，訴願決定未予糾正，亦有
    未合。原告指摘違法，為有理由，應由本院將訴願決定及原
    處分均予撤銷，由被告查明後另為適法之處分。至兩造其餘
    之主張及舉證與本件判決之結果無影響，毋庸逐一加以論述
    ，附此敘明。
據上論結，本件原告之訴為有理由，依行政訴訟法第一百九十五
條第一項前段、第九十八條第三項前段，判決如主文。
中    華    民    國     95    年    9    月    6     日
                  第三庭審判長法  官  沈  應  南
                              法  官  林  秋  華
                              法  官  許  武  峰
以上正本證明與原本無異。
如不服本判決，應於判決送達後20日內向本院提出上訴書狀，其
未表明上訴理由者，應於提起上訴後20日內向本院提出上訴理由
書（須依對造人數附具繕本）；如於本判決宣示或公告後送達前
提起上訴者，應於判決送達後20日內補提上訴理由書（須附繕本
）。未表明上訴理由者，逕以裁定駁回。
提起上訴應預繳送達用雙掛號郵票390元（34元及5元郵票各10份
)。
中    華    民    國     95    年    9    月    11    日
                              書記官  陳  鼎  鈞


司法院資訊處製作；財團法人民間司法改革基金會備份。
